【裁判字號】    99,自,14
【裁判日期】    991029
【裁判案由】    詐欺
【裁判全文】
臺灣士林地方法院刑事判決                99年度自字第14號
自  訴  人  乙○○原名吳瓊安.
代  理  人  連銀山律師
被      告  甲○○
            丙○○
            丁○○
共      同
選任辯護人  薛松雨律師
            王玫珺律師
            林佳薇律師
上列自訴人因自訴被告等詐欺案件提起自訴，本院判決如下：
    主  文
本件自訴不受理。
    理  由
一、自訴意旨略以：
    被告甲○○、丙○○與自訴人乙○○（原名吳瓊安）為同胞
    兄弟，被告丁○○則為被告甲○○之妻，為自訴人之大嫂。
    緣自訴人與被告甲○○、丙○○自民國76年起合夥經營華昇
    汽車維修保養有限公司（設於臺北市○○區○○街122 之1
    號1 樓，下稱華昇公司），嗣至91年1 月5日 ，被告甲○○
    、丙○○要求自訴人退股，惟拒不提出華昇公司帳冊，故自
    訴人與被告甲○○、丙○○乃於同日粗估華昇公司之資產，
    並就其中CLK 車款、元大股票12張及城北里107 之3 建號房
    屋持分部分約定每人各分得3 分之1 ，另載明自訴人同意將
    以新臺幣（下同）600 萬元購得之城北里土地賣給被告甲○○、丙○○，另當時華昇公司並無任何負債，自訴人與被告
    甲○○、丙○○即依上開資料製作91年1 月5 日粗估單，並
    均在上簽名表示同意上開資產分配，後又於91年1 月7 日，
    請代書黃秋蓮依該粗估單另立內容相同之正式協議書1 份，
    其中就自訴人出賣予被告甲○○、丙○○之土地部分，於協
    議書第(四)點詳細記載地號、持分為土城段72-1、73至75號土
    地持分3 分之1 及土城段84、84-1、88-1、982 、989 、99
    0- 1、99 7- 2 號土地持分4 分之1 （以下合稱系爭土地）
    ，以600 萬元出賣予被告甲○○、丙○○，由被告甲○○、
    丙○○各取得2 分之1 。惟嗣被告甲○○、丙○○並未支付
    系爭土地之買賣價金600 萬元予自訴人，竟意圖為自己不法
    之所有，謊稱渠等已完成價金給付，並定期催告自訴人履行
    移轉系爭土地所有權登記義務，自訴人未依限履行，渠等已
    對自訴人解除系爭土地之買賣契約云云，而於96年12月21日
    向本院民事庭提起訴訟（繫屬案號為97年度訴字第397 號，
    下稱系爭民事案件），請求自訴人返還600 萬元及法定遲延
    利息；嗣被告甲○○、丙○○更於系爭民事案件審理中提出
    由被告丁○○偽造之華昇公司負債表1 紙，並經被告丁○○
    到庭為不實之證言，被告3 人即以上開詐術欺瞞法院，致系
    爭民事案件判決自訴人敗訴。因認被告3 人均涉犯刑法第33
    9 條第1 項之詐欺取財罪。
二、按犯罪已否起訴，以起訴書所載事實為準，而不以所引法條
    為依據，有最高法院91年度台非字第158 號判決意旨可參。
    且依刑事訴訟法第343 條自訴程序原則上準用公訴程序規定
    之法理，此節於自訴程序亦有適用。次按「犯罪之被害人得
    提起自訴，刑事訴訟法第三百十九條第一項前段定有明文。
    故必須因犯罪而被害之人，始得提起自訴，若非因犯罪而被
    害之人，即不得提起自訴，乃當然之解釋。又該條項所稱犯
    罪之被害人，以因犯罪而直接被害之人為限。故自訴人實際
    曾否受害，乃自訴成立之要件，苟自訴人主張其係犯罪之被
    害人而提起自訴，經法院調查結果，認其並非因犯罪而直接
    被害之人，自應諭知不受理之判決。」（最高法院95年台上
    字第409 號判決意旨參照）。查本件自訴狀末雖記載被告3
    人所犯法條均為刑法第339 條第1 項之詐欺取財罪（見本院
    卷第7 頁），惟依自訴人自訴狀所記載有關被告甲○○、丙○○之犯罪事實，係謊稱已付600 萬元買賣價金之不實事項
    ，於96年12月26日向本院民事庭提起系爭民事案件訴訟，及
    於該案審理中行使偽造之華昇公司負債表私文書（見系爭民
    事案件案卷第28頁之原證四第2 頁），以達欺瞞法院之目的
    ；有關被告丁○○之犯罪事實，則係認被告丁○○在系爭民
    事案件審理中偽造上開華昇公司負債表，並於該案審理中到
    庭為不實之證述，以達欺瞞法院之目的等語，其所訴犯罪事
    實與所引法條顯有出入，參照前揭說明，本院依職權調查自
    訴是否合法、自訴人是否為其所訴犯罪之直接被害人時，自
    應依其自訴範圍之犯罪事實為判斷，而不受自訴狀所引法條
    之拘束，合先敘明。
三、經查：
  (一)被告甲○○、丙○○部分：
    按於直系血親、配偶或同財共居親屬，或其他五親等內血親
    或三親等內姻親之間，犯刑法竊盜章之罪者，須告訴乃論，
    此規定於刑法第339 條第1 項之詐欺取財罪亦有準用。刑法
    第324 條第2 項、第343 條分別定有明文。次按告訴乃論之
    罪，其告訴應自得為告訴之人知悉犯人之時起，於6 個月內
    為之；告訴或請求乃論之罪，已不得為告訴或請求者，不得
    再行自訴；不得提起自訴而提起者，應諭知不受理之判決，
    並得不經言詞辯論為之。刑事訴訟法第237 條、第307 條、
    第322 條、第334 條、第343 條各有明定。查本件自訴人與
    被告甲○○、丙○○均為同胞兄弟之2 親等旁系血親，有自
    訴人及被告甲○○、丙○○之戶役政查詢資料各1 份在卷可
    稽（見本院卷第18至20頁），是縱認被告甲○○、丙○○之
    上開行為確對自訴人犯刑法第339 條第1 項之詐欺取財罪，
    該罪依法既需告訴乃論，即應符合告訴期間之法定程序。而
    經本院依職權調閱系爭民事案件案卷，自訴人於該案中係於
    97年3 月24日收受被告甲○○、丙○○之起訴狀繕本，並至
    97年4 月3 日即委請訴訟代理人提出民事答辯狀，否認有收
    受被告甲○○、丙○○所給付之600 萬元價金，有上開送達
    回證、民事答辯狀上本院收文戳印附卷可憑（見該案卷第9
    、10頁），足證自訴人遲至97年4 月3 日即已知悉被告甲○○、丙○○有上開自訴人所指之詐欺犯行，縱認被告甲○○
    、丙○○嗣又於系爭民事案件審理中行使偽造之華昇公司負
    債表亦涉有詐欺犯行，惟查被告甲○○、丙○○係於97年4
    月18日經由訴訟代理人當庭提出該份負債表，並經自訴人於
    該案合法委任之訴訟代理人當庭即否認該負債表之形式及實
    質真正，有民事委任狀及97年4 月18日集中審理之言詞辯論
    筆錄1 份可佐（見該案卷第16、21、22頁），足認自訴人於
    該日亦已知悉被告甲○○、丙○○之犯行，本應於97年10月
    18日前提出告訴，始合於法定告訴期間。惟查自訴人遲至97
    年11月24日始具狀向臺灣士林地方法院檢察署提出告訴，有
    刑事告訴狀上該署收文戳印附卷可稽（見該署97年度他字第
    3931號卷第1 頁），顯已逾告訴期間，該告訴不合法，就自
    訴人所指被告甲○○、丙○○犯詐欺犯行部分，自訴人已不
    得再為告訴，依首揭說明，亦已不得再行自訴。至就自訴人
    所指其餘被告甲○○、丙○○行使偽造之華昇公司負債表部
    分，縱認另涉犯刑法第216 、210 條之行使偽造私文書罪，
    且該罪固無準用刑法第324 條第2 項親屬間竊盜罪需告訴乃
    論之規定，而不受告訴期間之限制，惟此部分同一犯罪事實
    業經自訴人於97年11月24日向臺灣士林地方法院檢察署對被
    告甲○○、丙○○提出偽造、變造私文書之告訴（見該署97
    年度他字第3931號卷第1 至5 頁），並經該署開始偵查等情
    ，業經本院調閱該偵查案卷核實無訛，依刑事訴訟法第323
    條第1 項前段「同一案件經檢察官依第228 條規定開始偵查
    者，不得再行自訴」之規定，此部分自亦不得再行自訴。
  (二)被告丁○○部分：
    按刑法之偽造文書罪，指無制作權不法制作者而言，若自己
    之文書，縱有不實之記載，要難構成本條之罪；且行為人所
    製作之書面，倘與言詞陳述性質相同，如有虛偽陳述，在他
    人是否因此被害，尚繫於執行審判或偵查職務之公務員採信
    其陳述與否而定，該他人並非因其偽證行為而直接或同時受
    有損害，無提起自訴之權（參見最高法院47年台上字第365
    號、48年台上字第347 號判例意旨）。查本件被告丁○○於
    系爭民事案件審理中所提出之華昇公司負債表，僅為未簽署
    文書製作人名義之一般手稿（見系爭民事案件案卷第28頁）
    ，雖據被告丁○○於該案審理中坦承為其所制作（見系爭民
    事案件案卷第64頁），惟被告丁○○於該文書既無冒用他人
    名義情事，無從證明其係無制作權不法制作；縱認被告丁○○此部分行為可能涉犯刑法第216 、210 條行使偽造私文書
    罪嫌，惟自訴人就被告丁○○此部分行為，亦業於97年11月
    24日向臺灣士林地方法院檢察署對被告丁○○提出偽造、變
    造私文書之告訴（見該署97年度他字第3931號卷第1 至5頁
    ），並經該署開始偵查等情，業經本院調閱該偵查案卷核實
    無訛，依刑事訴訟法第323 條第1 項前段「同一案件經檢察
    官依第228 條規定開始偵查者，不得再行自訴」之規定，此
    部分已不得再行自訴。且查上開負債表內容僅單純記錄華昇
    公司之數項負債帳目，並無經公證或由公務員製作等特殊證
    明意義，性質上顯僅等同於被告丁○○之言詞陳述，是被告
    丁○○製作該負債表，及嗣於系爭民事案件作證時證稱該負
    債表內容真實之證言，縱有虛偽陳述情事，在自訴人是否因
    此被害，仍繫於執行審判職務之承辦法官採信其陳述與否而
    定，自訴人即非因被告丁○○上開行為而直接或同時受有所
    害，參照前揭判例說明，亦顯無提起自訴之權。
三、綜上，自訴人就被告3 人依法均不得提起自訴，爰不經言詞
    辯論，均諭知不受理之判決。
據上論斷，應依刑事訴訟法第334 條、第343 條、第307 條，判
決如主文。
中    華    民    國    99    年    10    月    29    日
                  刑事第五庭審判長法  官  林秀鳳
                                  法  官  吳維雅
                                  法  官  黃珮茹
以上正本證明與原本無異。
如不服本判決應於收受判決後10日內向本院提出上訴書狀，並應
敘述具體理由；其未敘述上訴理由者，應於上訴期間屆滿後20日
內向本院補提理由書（均須按他造當事人之人數附繕本）「切勿
逕送上級法院」。
                                  書記官  張馨尹
中    華    民    國    99    年    10    月    29    日

司法院資訊處製作；財團法人民間司法改革基金會備份。
